臺灣高雄地方法院刑事判決　　　　　　　　　　　　　八十七年度訴字第二四號
　　公　訴　人　臺灣高雄地方法院檢察署檢察官
　　被　　　告　戊○○
　　選任辯護人　薛西全
　　　　　　　　林富美
　　被　　　告　庚○○
　　選任辯護人　張賜龍
　　被　　　告　壬○○
　　選任辯護人　施秉慧
　　　　　　　　張清富
　　　　　　　　焦文城律師
　　被　　　告　丙○○
選任辯護人　蘇昭德律師
　　被　　　告　己○○　男五十.
　　　　　　　　　　　　住高雄.
　　　　　　　　　　　　身分證.
　　選任辯護人　謝秋蘭律師
　　被　　　告　甲○　　男五十.
　　　　　　　　　　　　住台北市○○○路○段六四巷七之三號
　　　　　　　　　　　　居基隆.
　　　　　　　　　　　　身分證.
　　選任辯護人　宋明政律師
右列被告等因貪污等案件，經檢察官提起公訴（八十六年度偵字第一五０一三、一六
０００、二五一六五號），本院判決如左：
    主  文
戊○○、庚○○共同依據法令從事公務之人員，經辦公用工程，收取回扣，戊○○處
有期徒刑拾貳年，庚○○處有期徒刑拾年，均褫奪公權拾年，共同所得之財物新台幣
佰玖拾肆萬元應予追繳並沒收，如全部或一部無法追繳時，以其財產抵償之。
己○○行使偽造私文書，足以生損害於他人，處有期徒刑月，如易科罰金，以佰
元折算壹日；東吳工程顧問有限公司名義於民國八十三年九月十四日出具予大寮鄉公
所之估價單上之「東吳工程顧問有限公司」、「乙○○」印文各壹枚，上開估價單所
附聲明書上之「東吳工程顧問有限公司」印文枚、「蔡淑月」印文肆枚、「蔡淑月
」署押壹枚、「乙○○」印文壹枚、「乙○○」署押壹枚、惠霖工程顧問有限公司名
義於民國八十三年九月十四日出具予大寮鄉公所之估價單上之「惠霖工程顧問有限公
司」、「辛○○」印文各壹枚，上開估價單所附聲明書上「惠霖工程顧問有限公司」
印文貳枚、「辛○○」印文枚、「辛○○」署押壹枚，「東吳工程顧問有限公司」
及「惠霖工程顧問有限公司」名義共同於民國八十三年九月十五日出具擔保昇鋒工程
顧問有限公司承包大寮鄉公所之民眾綜合活動中心暨運動遊憩區興建游泳池工程之保
證書上之「東吳工程顧問有限公司」印文貳枚、「乙○○」印文貳枚、「惠霖工程顧
問有限公司」印文貳枚、「辛○○」印文枚，均沒收。
甲○、丙○○、壬○○均無罪。
    事  實
一、戊○○於民國八十三年九月間擔任高雄縣大寮鄉鄉長（八十五年十月十五日因案
    遭停職處分），庚○○係當時大寮鄉公所之總務，均為依法令從事公務之人員，
    己○○當時係昇鋒工程顧問有限公司（下稱昇鋒公司）之實際負責人（登記負責
    人為其妻陳李金治），因大寮鄉公所規劃設置大寮鄉民眾綜合活動中心暨運動遊
    憩區，擬興建游泳池，工程費新台幣三千六百萬元，該工程欲委外設計，其設計
    費用在一定金額以下，依規定辦理比價，己○○因與東吳工程顧問有限公司（下
    稱東吳公司）之負責人乙○○（登記負責人為其妻蔡淑月），惠霖工程顧問有限
    公司（下稱惠霖公司）之負責人辛○○，均係從事工程之同業，平時即約定在有
    工程進行招標或比價時，得由有意承作之公司作為主標，其餘公司為陪標，互相
    合作參與競標或比價以取得工程之承作權，惟在個別工程進行招標或比價時仍須
    事先告知對方，己○○亦因此而經該二公司之同意制作有東吳公司及乙○○，惠
    霖公司及辛○○之印章備用，乃己○○在未經取得東吳公司乙○○及惠霖公司辛○○之同意下，竟於八十三年九月十四日擅自持上開二公司及負責人之印章，偽
    造不實之東吳公司、惠霖公司之估價單及聲明書（印章真正之聲明）各一紙，並
    分別在上開聲明書上分別偽簽乙○○、蔡淑月、辛○○之姓名，參與比價，並由
    昇鋒於八十三年九月十四日以最低價取得承作設計之權利後，復於八十三年九月
    十五日未經東吳、惠霖公司之同意，而偽造該兩公司之保證書，表示願擔任工程
    之保證人，足生損害於東吳、惠霖二公司及乙○○、蔡淑月、辛○○等人。又甲○當時係富勤營造有限公司（下稱富勤公司）之股東及南部地區負責人（登記之
    負責人為陳銘義），獲悉昇鋒公司取得上開設計工程，乃於八十三年九月下旬某
    日，至己○○住處向己○○表示其有承作游泳池工程之專長，並提供游泳池之設
    計圖予己○○，設計費仍由昇鋒公司領取，其後甲○並於八十三年十二月下旬某
    日至大寮鄉公所戊○○之辦公室內作禮貌性之拜訪，並藉機向戊○○表達承包該
    游泳池之工程之意願，嗣後甲○即以富勤公司之名義參與本件游泳池工程之投標
    ，並要求茂泰營造有限公司（下稱茂泰公司）、信美營造有限公司（下稱信美公
    司）陪標，事後各給予四萬五千元作為報酬，而順利於八十四年五月十五日得標
    ，甲○為使工程進行順利，隨即於得標後簽訂工程合約前之某日，以承包商之名
    義至大寮鄉公所戊○○之辦公室內拜會戊○○，戊○○與庚○○共同基於收取回
    扣之犯意聯絡，由戊○○趁機於辦公室內向甲○表示其取得本件游泳池工程之標
    案，應提出總工程款之百分之十五，並約定於工程進行估驗付款時逐次給付，戊○○並指定將錢交付予被告庚○○，甲○為求順利完成本件工程標案乃予以同意
    。嗣大寮鄉公所乃於八十三年五月二十三日與富勤公司簽訂興建游泳池之工程合
    約，並於八十四年六月九日開工（因地上物拆遷未完成，隨即於八十四年六月十
    一日停工，並於八十四年八月二十七日復工），嗣後富勤公司分別於八十四年十
    一月二十八日通過第一次估驗程序，並於同年十二月一日得以領取第一次工程估
    驗款一千六百八十九萬四千三百三十四元，甲○於取得該筆工程款後，即領出現
    金二百四十萬元（以扣除營業稅後之百分之十五計算，並扣除零頭）後，於當日
    下午三、四時左右在游泳池工地旁交予庚○○收受，復於八十五年二月五日通過
    第二次之估驗程序，並於同年二月十五日具領第二次工程估驗款三百六十一萬八
    千九百八十六元，並提出現金五十五萬元於當日下午三、四時左右，在游泳池工
    地旁交付予庚○○收受，又於八十五年五月二十日通過第三次估驗程序並領取工
    程估驗款七百十五萬零五百十四元，甲○因當時人在台北乃以電話指示當時人在
    高雄之公司工務部經理丁○○提出現金一百萬元，在當日下午二、三時左右在游
    泳池工地旁交付予庚○○收受。
二、案經法務部調查局高雄縣調查站移送台灣高雄地方法院檢察署檢察官偵查起訴。
    理  由
壹、被告戊○○、庚○○有罪部分：
一、訊之被告戊○○矢口否認有何向被告甲○收取工程回扣之犯行，辯稱被告甲○在
    偵查中有可能係因被收押，為求交保，且在調查站受到調查人員疲勞訊問等始供
    稱有交工程回扣，本件工程伊均依法辦理，嚴格驗收富勤公司領取本件之工程款
    亦係經提起民事訴訟經法院判決確定後始予以領取云云，被告庚○○亦矢口否認
    有何代被告戊○○向被告甲○收取工程款回扣之犯行，辯稱本件大寮鄉公所辦理
    本件游泳池工程之驗收或其他相關作業較為嚴格，致被告甲○在完工後之驗收及
    工期之計算等均不順利，最後之工程款亦經向法院提起民事訴訟之程序勝訴後始
    取得，因而對其心生不滿等語，始供述有交付回扣由其代收云云；惟查，本件被
    告戊○○向被告甲○收取工程款回扣並透過被告庚○○收款等事實，業據（一）
    被告甲○於八十六年六月二十七日在法務部調查局高雄縣調查站調查時（以下均
    調查時）供稱：「八十三年年底（日期記不清）在大寮鄉公所鄉長室．．．．向
    戊○○表明有意承建大寮游泳池工程．．．戊○○表示如果我要承建大寮游泳池
    工程必須給予工程款總額百分之十五工程回扣款．．．．我為增加公司業績答應
    給予戊○○要求之工程回扣款．．．．．戊○○表示每次工程請款當日領取後，
    就必須給予百分之十五請款金額．．．．．指示我現金直接交給鄉公所職員庚○○．．．．．（給予戊○○回扣）共有二次，共計新台幣三百九十四萬元．．．
    ．．八十四年十二月一日我請領第一期一千六百八十九萬四千三百三十四元，扣
    百分之五加值營業稅後再乘以百分之十五回扣應為二百四十一萬三千四百七十六
    元，實際給戊○○的工程回扣是二百四十萬元．．．．．（計算方式）請領估驗
    款除以一點０五（營業稅）為我實得之工程款，再乘以百分之十五，所得金額為
    我支付戊○○之工程回扣，而我將減掉尾數以整數給付戊○○．．．．．．八十
    四年十二月一日請領第一期估驗款一千六百八十九萬四千三百三十四元，我指示
    我公司員工丁○○拿該筆估驗款之公庫支票到大寮鄉農會提兌，並提出現金二百
    四十萬元，其餘電匯入世青體育工程有限公司，丁○○將二百四十萬元現金交給
    我，在當日（八十四年十二月一日）下午三、四時左右在大寮游泳池工程之工地
    親自交給戊○○所指定之庚○○．．．．．我當面點錢後交給庚○○．．．．．
    庚○○知道我交給他的二百四十萬元是給戊○○的工程回扣．．．．．第二期估
    驗款請領三百六十一萬八千九百八十六元加上第三期估驗款七百十五萬零五百十
    四元，合計一千零七十六萬九千五百元，扣除稅金後乘以百分之十五得一百五十
    三萬八千四百九十九元，因我第一次給付回扣時曾給付零數所以第二次工程回扣
    我係付一百五十四萬元．．．．．我指示公司員工到大寮鄉農會領取第三期估驗
    款七百十五萬零五百十四元現金，從中拿出一百五十四萬元交給丁○○保管，我
    在台北打電話告訴丁○○大寮鄉公所庚○○會前去領取．．．．．隨即我通知庚○○到工地現場找丁○○領取第二次工程回扣，．．．．丁○○有向我回報庚○○確將該筆款項取走」等語（見八十五年度偵字第一五０一三號偵卷第七十八頁
    至第八十五頁），甲○復於八十六年六月二十七日偵查中供述時稱在調查站時之
    自白均屬實，並供稱：「工程回扣第一次是在領取工程款時付給他（指戊○○）
    二百四十萬元，第二次領款時領款時只有三百多萬，不夠工資及材料費用沒有沒
    有付給他，第三次領款時付給他一百五十四萬元，第一次回扣是在交給戊○○指
    定之庚○○，第二次是叫丁○○在工地交給庚○○」等語（見右偵卷第一百三十
    三頁），並於八十六年七月十一日偵查中供稱「（第二次透過丁○○將回扣交予
    庚○○）當天我在台北，丁○○剛好在高雄辦事，我就叫他先去領取一百五十四
    萬元拿到游泳池工地交給庚○○，時間是在三次工程款的當天（八十五年五月二
    十日）」等語（見右偵卷第二百八十九頁），及「當天下午丁○○打電話給我說
    庚○○在他旁邊要不要跟他講，我說好，就問庚○○錢拿到沒，他說有」等語（
    見右偵卷第二百九十頁），被告甲○後於八十六年九月四日偵查中供稱：「（戊○○）是說如果承包工程須提供百分之十五之工程款，用途如何沒說．．．．（
    找戊○○是在）八十三年底正確日期記不得．．．．．只有我們二人在鄉長辦公
    室．．．．（領到工程款後給戊○○）二次，都交予庚○○，第一次是我本人交
    ，第二次是丁○○交．．．．時間．．．．．與戊○○見過二次，第一次是禮貌
    性拜訪，第二次才談百分之十五」等語（見八十六年度第一六０００號偵卷第一
    百二十八頁至第一百三十七頁），至八十六年十一月二十五日於偵查中又稱：「
    （回扣部分款項帳冊內）有記載，但是雜項什支，第一筆回扣在八十四年度但（
    帳冊資料）已不見，．．．．而八十五年度其中分成二筆也是雜支抵銷，其中一
    筆五十五萬元，一筆一百萬元，．．．．應該是以百分之十五計載而零頭沒有算
    」，（見右偵卷第一百五十八頁至第一百五十九頁），於八十六年十二月十六日
    偵查中供稱：「我回去會帳結果（第三次估驗款）領了七百多萬元，有留下一百
    萬元作為回扣金，交由丁○○轉交．．．．第二次（回扣金）是五十五萬元，應
    是我自己送的，而時間、地點我記憶不是很深刻」等語（見右偵卷第一百八十一
    頁反面）復於八十七年四月十五日本院審理中供稱：「（鄉長講要拿百分之十五
    回扣）是在決標後」（見八十七年四月十五日訊問筆錄），復於八十八年一月十
    八日本院審理中供稱：「（提回扣之事）是在得標後我以得標者之身分找業主（
    指戊○○）談，希望工程順利和諧」（見本院八十八年一月十八日訊問筆錄），
    八十八年五月十九日本院審理中供稱：「（講百分之十五工程款）是在得標之後
    」（見本院八十八年五月十九日審判筆錄），於八十八年八月十七日本院審理中
    供稱：「（給回扣）是因拿要工程順利．．．．（回扣之款項）從每一期之工程
    款中撥出百分之十五．．．．該款項只有一次交丁○○處理」（見本院八十八年
    八月十七日訊問筆錄），復於九十一年四月十八日本院審理中供稱：「（在調查
    站及檢察官複訊時所稱給回扣）均實在，正確談到回扣時間應是在決標後簽約前
    ，第一次我主要是去作禮貌性拜訪」等語（見本院九十一年四月十八日審判筆錄
    ）；核之被告甲○上開於偵查及審理中歷次所供述有關被告戊○○收取回扣之事
    ，固互有出入，惟本件被告甲○係八十六年六月十九日始接受高雄縣調查站之約
    談，當時距上開游泳池工程收取交付回扣之事已超過一年以上，且被告甲○於翌
    日（同月二十日）經移送檢察官進行複訊後隨即被諭令收押禁見，其手中並無相
    關之資料帳冊可資比對，僅能依調查站所提示之資料回憶，自難求其就時間、金
    額之供述均能準確無誤，而觀之其所述之內容就「被告戊○○向其要求回扣之地
    點、金額計算之標準、取款及交款之地點、對象及第三次工程款回扣由證人丁○○轉交等情節，在多次之供述中均互相一致無誤，顯見其所述應足置信；（二）
    又證人丁○○於八十六年六月二十八日調查時證稱：「（八十五年五月二十日）
    我陪同袁明前往大寮鄉農會提出現款後，我親自數一筆一百五十四萬元裝入牛皮
    紙袋或不透明塑膠袋提走．．．．甲○於（八十五年五月）二十日電話通知我暫
    時先保管該款項．．．．甲○有電話交待我交給庚○○，．．．．我於八十五年
    五月二十日中午下班前親自到大寮鄉公所找庚○○表示於游泳池工地有事情，請
    他下午來一趟，結果約在當（二十）日下午二時許，庚○○依約開車前來，在工
    地大門口前我親自將上開款項一百五十四萬親手交給庚○○，．．．．．我現場
    以行動電話甲○聯絡接通電話後我交給庚○○由他兩人對話確認」，並於八十六
    年七月十一日偵查中證稱：「有（將錢交給庚○○），正確時間記不得，當時我
    人在高雄辦事，甲○打電話給我叫我將當天領出之工程款中的一百多萬元（詳細
    數目記不得）現金叫我先放在身上，交給庚○○，我就中午下班前到鄉公所找庚○○向他說工地有點事請他過來一下，他說在下午上班後馬上過來，我就在工地
    工務所等他，當天下午二、三時庚○○過來我將一百多萬交給庚○○說于總交代
    的，我就打電話回台北請庚○○與甲○講話」等語（見右偵卷第二百八十九頁反
    面）；（三)又參之本件被告甲○於八十六年六月二十日於高雄調查站調查後移
    送檢察官複訊後隨即遭檢察官以罪嫌重大且有串證之虞諭知收押禁見，直至八十
    六年七月十一日下午二時三十分檢察官偵查訊問後諭知以三十萬元交保，其與證
    人丁○○間並無互相串供之可能，惟二人上開於調查及偵查中所述仍大致符合，
    顯見二人上開所述之內容均係事實，並非被告甲○經收押後為求交保而隨意編造
    之情節，且被告甲○為從事營造工程行業之人，其不可能僅因本件大寮鄉游泳池
    工程之驗收及領款較不順利，即故意設詞陷害相關之鄉公所承辦人員，而自毀其
    信譽；（四）此外本件復有被告甲○於八十六年六月二十七日所書之自白書一份
    及大寮鄉農會現金支出傳票一二八一號影本、大額現金提領登記表影本、世青體
    育工程有限公司八十四年度及八十五年度明細分類帳、被告甲○戶名之台灣中小
    企業銀行00000000000號活期儲蓄存款摺之支出存入明細影本各一份
    附卷可稽，其內容與被告甲○之供述及證人丁○○之證述相符；從而被告戊○○
    、庚○○二人所辯應係卸責之詞不足採信，本件罪證明確，被告二人上開收取工
    程款回扣之犯行均堪以認定。
二、查貪污治罪條例已於八十五年十月二十三日修正公布並施行，修正後該條例第四
    條第一項第三款規定之併科罰金部分，由原來之新台幣三百萬元以下提高為一億
    元以下，比較新舊法，以修正前之舊法有利於被告，自應適用修正前之四條第一
    第三款之規定。被告戊○○、庚○○二人，均為依據法令從事公務之人員，核其
    等上開所為，均係犯修正前貪污治罪條例第四條第一項第三款之收取回扣罪。被
    告戊○○、庚○○二人就上開收取工程款回扣之犯行，彼此間有犯意之聯絡及行
    為之分擔，均應論以共同正犯。又貪污治罪條例第四條第一項第三款經辦公用工
    程收取回扣罪，係同條例第五條第一項第三款對於職務上之行為收受賄賂罪之特
    別規定，依特別法優於普通法之法條競合原則，僅論以經辦公用工程收取回扣罪
    ，併此敘明。審酌被告戊○○於任鄉長之時，為謀取個人財產上之利益，而利用
    經辦公共工程之機會，向承包商索取回扣，造成公共工程品質低劣之危險，並影
    響及國家之政治風氣，且有負鄉民之所託，所得之金錢數額不小，而被告庚○○
    未能勇於抗拒長官指示之不法行為，反加以配合取款，及其二人犯罪後之態度等
    一切情狀，分別量處如主文所示之刑，並依法分別諭知如主文所示之褫奪公權。
    又按共同正犯，應對犯罪之全部事實負責，是以共犯貪污所得財物，應採連帶沒
    收主義（最高法院六十四年度台上字第二六一三號、七十年度台上字第七五三號
    判決參照），本件係犯貪污治罪條例第四條之罪，其犯罪之所得，應對於被告戊○○、庚○○二人依法追繳並沒收之，如無法追繳時，應以其財產抵償之。
三、公訴意旨另以被告戊○○、庚○○與被告壬○○等人，均為依據法令從事公務之
    人員，在上開大寮鄉公所之游泳池工程進行中，因富勤公司施工進行放樣時，發
    現原設計圖之游泳池主體方向南北向現地有一約二十公尺之高地，如按原設計圖
    施工須另行花費鉅額之費用整平坡地，被告戊○○、庚○○竟與被告壬○○共同
    基於圖利富勤公司之犯意聯絡，未經辦理變更設計之程序，即由被告戊○○以口
    頭授意，並由被告壬○○向富勤公司之現場工地負責人謝建德表示可改為東西向
    施工，致富勤公司得以辦理變更設計之前，即先行更改方向施工，並獲辦理估驗
    通過而逐次領取上開之工程款，富勤公司並因游泳池工程改向施工獲取不法利益
    （含節省施作坡地挖方之工程費用）達七百五十萬餘元，因認被告戊○○、庚○○與被告壬○○等人共同涉有修正前貪污治罪條例第六條第一項第四款之圖利罪
    嫌等語。惟查被告戊○○、庚○○均否認有何共同圖利富勤公司之犯行，辯稱本
    件游泳池工程雖然在動工後放樣時發現現地地形無法按原設計圖以南北方向施工
    ，富勤公司即在鄉公所之指示下改以東西方向續行施工，惟事後確有完成變更設
    計之程序，且事實上本件工程之主體工程部分施作之項目並無更動，附屬工程部
    分亦僅小部分更改，惟仍採取「實做實算」之方式來計算工程款，故富勤公司並
    未因此而受有額外之利益，自無圖利富勤公司之情形等語。經查：（一）本件大
    寮鄉公所游泳池興建工程，係由富勤公司取得承攬權，雙方並於八十四年五月二
    十三日訂立工程合約，並於八十四年六月九日開工（因地上物拆遷未完成，隨即
    於八十四年六月十一日停工，並於八十四年八月二十七日復工）惟在同年九月間
    進行放樣時發現現地上有一小山坡，游泳池主體部分如按原來設計圖以南北方向
    施工，須將該山坡整平（即挖方），惟本件工程因設計圖即未有此山坡地挖方之
    工程項目，辦理工程招標估價時並未列入該項目之工程費用，富勤公司乃於八十
    四年十月二日發函大寮鄉公所，請求准予先行停工並俟辦理變更設計後再行復工
    ，經被告壬○○簽請核示，並經被告庚○○於會簽時表示僅位置變更其餘數量完
    全沒變無停工之必要之意見，經被告戊○○批示「如總務陳課員福進擬」而函覆
    不准停工，此有八十四年十月二日富勤發字第八四０一三號函影本及高雄縣大寮
    鄉公所（八四）大鄉建字第二二五九七號函影本各一份在卷可稽，惟同時被告壬○○向被告戊○○反映後，被告戊○○亦口頭指示游泳池主體部分改以東西方向
    施工，經被告壬○○向被告甲○通知後，富勤公司即改以東西方向施工，被告壬○○並於八十四年十一月十五日簽呈擬辦理游泳池工程第一次變更設計，簽呈內
    容說明有「在發包金額內辦理變更設計」等語，經被告戊○○蓋印惟未作批示，
    大寮鄉公所並於八十四年十一月十八日發函同意富勤公司變更設計，有上開簽呈
    及大鄉字第二六一四七號函影本各一紙在卷可查，被告壬○○復於八十五年五月
    十三日簽呈擬辦理游泳池工程第一次變更設計，其內容亦說明有「因原設計位置
    與現場不符．．．．需變更方向．．．．．惟不需要變更工程數量辦理此案」等
    語，而為配合第一次之變更設計後之情況，被告壬○○復於八十五年六月二十二
    日簽呈就本件游泳池工程辦理第二次及停車場變更設計，其內容亦說明有「停車
    場在原合約經費範圍內以實做實算辦理此案」等語，上開二份簽呈均經被告戊○○批示「照規定辦理」，亦有該二份簽呈在卷可參，可見本件游泳池工程被告戊○○雖同意富勤公司變更原設計圖之方向施工，惟其原則係在合約經費範圍內為
    之，且採實做實算，易言之，如富勤公司因變更設計施工而有少施作工程項目，
    即無該部分之工程費可得領取；而公訴意旨所稱被告戊○○同意富勤公司變更方
    向施工，使富勤公司節省山坡挖方挖方之工程費用，惟本件大寮鄉公所發包之游
    泳池工程，其在原設計圖內即疏未測出現地上之山坡地，致在公開招標時廠商之
    估價單均未將此一費用列入，而富勤公司與大寮鄉公所所簽訂之工程合約內亦無
    此一費用，此業據被告甲○於審理中陳述無誤，且觀之工程契約中之工程估價單
    上發包工程之整地工程費用僅編列十三萬二千四百八十元可明，公訴意旨認被告
    戊○○同意富勤公司變更為東西方向施工使富勤公司因而獲取此部分整地工程費
    用之不法利益（即節省支出）與事實亦有所出入；（二）而本件大寮鄉公所與富
    勤公司所訂之游泳池工程合約係屬私法上之契約，而雙方就工程進行中所生之各
    種狀況（如本件之設計圖與現地情況不符）如何解決，係屬民事之法律關係，而
    被告戊○○作為大寮鄉之鄉長，其決定如何處理本件大寮鄉與富勤公司間就工程
    所生之問題，除有明確之法律或命令加以限制外，應屬其行政裁量權之範圍，尚
    難認有何違背法令之可言；綜上所述，被告戊○○基於本身行政目的之考量，而
    同意富勤公司先行變更方向施工再行辦理變更設計之程序，既未違背法令，亦無
    使富勤公司或其他人因此而獲取利益，自無構成圖利罪之言。此部分本應諭知無
    罪之判決，惟因公訴人認此部分，與上開有罪部份有牽連犯之裁判上一罪之關係
    ，爰不另為無罪之諭知，附此敘明。
四、又公訴意旨另以被告庚○○在昇鋒公司取得設計工程後，應進行保證人對保之工
    作，竟而未確實進行對保之程序，即於八十三年九月十四日在上開游泳池工程之
    設計契約書正面虛偽記載：經查對保證廠商資本額為新台幣惠霖二百萬元，東吳
    一百萬元屬實擬准予合約，而使昇鋒公司順利與大寮鄉公所簽訂該工程之設計契
    約，足以生損害於大寮鄉公所。惟查刑法第二百十三條不實登載公文書罪之成立
    ，除客觀上公務員在其職務上所掌公文書，有為虛偽不實之登載行為，且足生損
    害於公眾或他人外，其在主觀上須明知為不實，而所謂明知係指直接之故意而言
    ，此亦有最高法院六十九年度台上字第五九五號判例可資參照。本件被告庚○○
    固未依規定確實進行被告己○○所承包之設計工程部分之對保作業，惟查，本件
    任保證人之東吳、惠霖公司因先前與被告己○○有互相陪標之約定，因而該二公
    司之資料由被告己○○一併提出予陳文昌轉交被告庚○○，而一般工程之招標常
    有廠商互相陪標，此亦為一般眾所周知之事，被告庚○○認被告己○○與東吳、
    惠霖二家公司間既已互相陪標，則東吳、惠霖公司於嗣後擔任被告己○○之保證
    人應係雙方已有合意，應而認東吳、惠霖二家公司確實有任保證人之意，進而因
    當時工作忙碌而省去實際到場與東吳、惠霖二公司對保之程序，逕自在設計契約
    書正面虛偽記載：經查對保證廠商資本額為新台幣惠霖二百萬元，東吳一百萬元
    屬實擬准予合約等語，雖作業上有所瑕疵，然尚無法逕認其係明知東吳、惠霖二
    公司並未擔保證人，仍予虛偽記載；此部分本應諭知無罪之判決，惟因公訴人認
    此部分，與上開有罪部份有牽連犯之裁判上一罪之關係，爰不另為無罪之諭知，
    附此敘明。
貳、被告己○○行使偽造私文書有罪部分：
一、訊之被告己○○對於上開擔任昇鋒公司之實際負責人，並為承包本件游泳池之設
    計工程，而持東吳公司及負責人乙○○，惠霖公司及負責人蔡淑月、辛○○之印
    章，製作估價單，參與比價，同時於得標後，復製作該兩公司之保證書，表示願
    擔任工程之保證人等情，固不諱言，惟矢口否認有何行使偽造文書之罪嫌，辯稱
    伊與上開東吳公司及負責人乙○○及惠霖公司負責人辛○○因均從事工程之同業
    ，先前即互相約定，如有工程進行招標或比價時，得由有意承作之公司作為主標
    ，其餘公司擔任陪標，互相合作參與競標或比價以此方式來獲取工程之承作權，
    且因此而經該二公司之同意有制作有東吳公司及乙○○，惠霖公司及辛○○之印
    章備用云云。惟查，被告己○○於高雄縣調查站調查中（以下均稱調查中）及偵
    查中坦承：未經東吳公司之乙○○，惠霖公司之辛○○同意，即制作本件游泳池
    設計工程之估價單、保證書等語無誤（見八十六年度偵字第一五０一三號偵卷第
    十二、十三頁及第五十二頁、第六十六頁反面），且據證人乙○○、辛○○分別
    於偵查中證稱：事先不知被告己○○以東吳公司及惠霖公司之名義參與本件游泳
    池設計工程之比價等語，且證人乙○○亦證稱雖與被告己○○之昇鋒公司有默契
    互為陪標，然須事先知會等語，而證人辛○○則證稱：與被告己○○事先並無互
    相陪標之默契，惟如告知應會同意等語（均見八十六年度偵字第一五０一三號偵
    卷第三二九頁、第三三０頁），又證人乙○○、辛○○復於偵查中證稱：在八十
    一年間有同意被告己○○刻其等公司之印章，惟在互相陪標時應事先知會等語（
    見八十六年度偵字第一六０００號偵卷第一六０頁），並於本院審理中證稱事前
    確實不知參加大寮鄉公所游泳池設計工程比價之事，亦未出具保證書等語明確（
    見本院八十七年七月十六日訊問筆錄），復有以東吳公司之名義於八十三年九月
    十四日出具予大寮鄉公所之估價單及所附聲明書影本，以惠霖公司名義於八十三
    年九月十四日出具予大寮鄉公所之估價單及所附聲明書影本及上開二公司名義共
    同出具之保證書影本各一份附卷可稽，罪證明確，被告己○○此部分之犯行堪以
    認定。
二、核被告己○○所為，係犯刑法第二百十六條、第二百十條之行使偽造私文書罪。
    又被告己○○盜用印章、偽造印文為偽造私文書之部分行為，其偽造私文書後進
    而行使，偽造之低度行為應為行使之高度行為所吸收，均不另論罪。被告己○○
    上開所為多次行使偽造私文書之犯行，係基於一參與比價取得設計工程契約之行
    為，在法律上之評價應視為一行為之多次動作，其以一行為觸犯數罪名，為想像
    競合犯，應從一重論處。審酌被告己○○前無任何犯罪紀錄，有本院被告院內索
    引卡紀錄表、台灣高等法院被告全國前案紀錄表可考，素行尚可，及其犯罪後態
    度等一切情狀，量處如主文所示之刑，並諭知易科罰金之折算標準。又被告行為
    後，刑法第四十一條已於九十年一月十日經公布修正為第四十一條第一項，並於
    同年月十二日生效，其規定為：「犯最重本刑為五年以下有期徒刑之罪，而受六
    個月以下有期徒刑或拘役之宣告，因身體、教育、職業或家庭之關係，執行顯有
    困難者，得以一元以上三元以下折算一日，易科罰金。但確因不執行所宣告之刑
    難收矯正之效，或難以維持法秩序者不在此限」，此為關於執行事項之規定，應
    一律適用新法，爰依修正後之現行刑法第四十一條第一項之規定，諭知易科罰金
    之折算標準，併此敘明。上開之東吳公司名義於八十三年九月十四日出具予大寮
    鄉公所之估價單及所附聲明書、惠霖公司名義於八十三年九月十四日出具予大寮
    鄉公所之估價單及所附聲明書八十三年九月十五日擔保昇鋒工程顧問有限公司承
    包大寮鄉公所之民眾綜合活動中心暨運動遊憩區興建游泳池工程之保證書，均為
    大寮鄉公所收執保管，非屬被告己○○所有，爰不予宣告沒收。惟東吳公司名義
    於八十三年九月十四日出具予大寮鄉公所之估價單上之「東吳工程顧問有限公司
    」、「乙○○」印文各一枚，所附聲明書上之「東吳工程顧問有限公司」印文三
    枚、「蔡淑月」印文四枚、「蔡淑月」署押一枚、「乙○○」印文一枚、「乙○○」署押一枚、惠霖公司名義於八十三年九月十四日出具予大寮鄉公所之估價單
    上之「惠霖工程顧問有限公司」、「辛○○」印文各一枚，所附聲明書上「惠霖
    工程顧問有限公司」印文二枚、「辛○○」印文三枚、「辛○○」署押一枚，八
    十三年九月十五日擔保昇鋒公司承包大寮鄉公所之民眾綜合活動中心暨運動遊憩
    區興建游泳池工程之保證書上之「東吳工程顧問有限公司」印文二枚、「乙○○
    」印文二枚、「惠霖工程顧問有限公司」印二枚、「辛○○」印文三枚，均應依
    刑法第二百十九條之規定予以宣告沒收。
三、公訴意旨另以：被告己○○以東吳公司、惠霖公司參與上開之陪標，認其涉有八
    十八年二月三日修正前公平交易法第三十六條第十九條第四款不當聯合等罪嫌，
    惟按公平交易法第十九條第四款固規定有「以脅迫、利誘或其他不正當方法，使
    他事業不為價格之競爭、參與結合或聯合之行為，而有限制競爭或妨礙公平競爭
    之虞者，事業不得為之」之規定，惟該法於八十八年二月三日修正公布，並於同
    年月五日施行，修正後之第三十六條規定「違反第十九條規定，經中央主管機關
    依第四十一條規定限期命其停止、改正其行為或採取必要更正措施，而逾期未停
    止、改正其行為或未採取必要更正措施，或停止後再為相同或類似違反行為者，
    處行為人二年以下有期徒刑、拘役或科或併科新台幣五千萬元以下罰金」，其犯
    罪構成要件修正為需先經中央主管機關依同法第四十一條規定限期命其停止、改
    正其行為或採取必要更正措施，而逾期未停止、改正其行為或未採取必要更正措
    施，或停止後再為相同或類似違反行為者，始得由法院科處行為人上開刑罰，是
    行為人犯罪後法律已有變更，而此新修正之規定對於被告較為有利，依刑法第二
    條第一項但書之規定，自應適用此新修正之規定。而查本件大寮鄉公所規劃設置
    之大寮鄉民眾綜合活動中心暨運動遊憩區游泳池興建工程，其並無涉及違反公平
    交易法之行為經行政院公平交易委員會加以處分之情形，此有該委員會八十八年
    二月二十二日（八八）公貳字第八八００九九八─００一號函一份附卷可稽，則
    核之上開說明，被告己○○縱有以陪標等不當限制競爭之行為，亦不足構成公平
    交易法第三十六條之刑事責任，此部分本應諭知無罪之判決，惟因公訴人認此部
    分，與上開有罪部份有牽連犯之裁判上一罪之關係，爰不另為無罪之諭知，附此
    敘明。
、無罪部分：
一、公訴意旨略以：被告壬○○於八十四年間任大寮鄉公所建設課之技工，被告丙○○則為當時大寮鄉公所之技士，均為依法令從事公務之人員，因大寮鄉公所規劃
    設置大寮鄉民眾綜合活動中心暨運動遊憩區，擬興建游泳池，工程費三千六百萬
    元，被告甲○獲悉昇鋒公司取得上開設計工程，於八十三年九月下旬某日，至被
    告己○○住處向被告己○○表示其有承作游泳池工程之專長，並提供游泳池之設
    計圖予被告己○○，嗣後被告甲○以富勤公司名義參與投標，並要求茂泰營造有
    限公司（下稱茂泰公司）、信美營造有限公司（下稱信美公司）陪標，事後各給
    予四萬五千元作為報酬，妨害公平之競爭，並順利得標。惟被告甲○提供予被告
 己○○之設計圖係制式之圖樣，其後施工進行放樣時，發現原設計圖之游泳池主
    體方向南北向現地有一約二十公尺之高地，如按原設計圖施工須另行花費鉅額之
    費用整平坡地，被告壬○○與被告戊○○、庚○○共同基於圖利富勤公司之犯意
    聯絡，未經辦理變更設計之程序，即由被告戊○○以口頭授意，並由被告壬○○
    向富勤公司之現場工地負責人謝建德表示可改為東西向施工，且被告壬○○亦未
    按日填寫工作日報表，而委由富勤公司之謝建德代為填寫，嗣被告丙○○於八十
    四年十一月二十八日進行第一次估驗時，因被告壬○○未提供設計圖，而不知情
    下准予估驗通過，致富勤公司一時得以估驗通過並逐次領取上開之工程款，富勤
    公司並因游泳池工程改向施工獲取不法利益（含節省施作坡地挖方之工程費用）
    達七百五十萬餘元；因認被告甲○涉有八十八年二月二日修正前公平交易法第三
    十五條第十九條第四款不當聯合罪嫌，被告丙○○涉有刑法第二百十六條第二百
    十三條行使職務上登載不實文書罪嫌，被告壬○○與被告戊○○、庚○○等共同
    涉有修正前貪污治罪條例第六條第一項第四款之圖利罪嫌等語。
二、按犯罪事實應依證據認定之，無證據不得推定其犯罪事實；不能證明被告犯罪者
    ，應諭知無罪之判決，刑事訴訟法第一百五十四條、第三百零一條第一項分別定
    有明文。而刑事訴訟法上所謂認定犯罪事實之證據，係指足以認定被告確有犯罪
    行為之積極證據而言，如未能發現相當證據或證據不足以證明，自不能以推測或
    擬制之方法，以為裁判基礎，此有最高法院二十九年上字第三一○五號判例及四
    十年台上字第八十六號判例可供參照；又認定犯罪事實，所憑之證據，雖不以直
    接證據為限，間接證據亦包括在內，然無論直接或間接證據，其為訴訟上之證明
    ，須於通常一般之人均不致於有所懷疑，而得確信其為真實之程度者，始得據之
    為有罪之認定，倘其證明尚未達到此一程度，而有合理性懷疑之存在時，即無從
    為有罪之認定，此亦有最高法院七十六年台上字第四九八六號判例可資參照。
三、被告甲○違反公平交易法無罪部分：
  （一）按公平交易法第十九條第四款固規定有「以脅迫、利誘或其他不正當方法，
        使他事業不為價格之競爭、參與結合或聯合之行為，而有限制競爭或妨礙公
        平競爭之虞者，事業不得為之」之規定，惟該法於八十八年二月三日修正公
        布，並於同年月五日施行，修正後之第三十六條規定「違反第十九條規定，
        經中央主管機關依第四十一條規定限期命其停止、改正其行為或採取必要更
        正措施，而逾期未停止、改正其行為或未採取必要更正措施，或停止後再為
        相同或類似違反行為者，處行為人二年以下有期徒刑、拘役或科或併科新台
        幣五千萬元以下罰金」，其犯罪構成要件修正為需先經中央主管機關依同法
        第四十一條規定限期命其停止、改正其行為或採取必要更正措施，而逾期未
        停止、改正其行為或未採取必要更正措施，或停止後再為相同或類似違反行
        為者，始得由法院科處行為人上開刑罰，是行為人犯罪後法律已有變更，而
        此新修正之規定對於被告較為有利，依刑法第二條第一項但書之規定，自應
        適用此新修正之規定。
  （二）訊之被告甲○對於以富勤公司名義參與投標，並由茂泰公司、信美公司陪標
        等，妨害公平之競爭之行為，固不諱言；惟查，本件大寮鄉公所規劃設置之
        大寮鄉民眾綜合活動中心暨運動遊憩區游泳池興建工程，其並無涉及違反公
        平交易法之行為經行政院公平交易委員會加以處分之情形，業據上述，則核
        之上開說明，被告甲○縱有以陪標等不當限制競爭之行為，亦不足構成公平
        交易法第三十六條之刑事責任，自應諭知無罪之判決。
四、被告丙○○無罪部分：
  （一）按刑法第二百十三條不實登載公文書罪之成立，除客觀上公務員在其職務上
        所掌公文書，有為虛偽不實之登載行為，且足生損害於公眾或他人外，其在
        主觀上須明知為不實，而所謂明知係指直接之故意而言，此亦有最高法院六
        十九年度台上字第五九五號判例可資參照。
  （二）訊之被告丙○○對於在上開游泳池工程進行中擔任估驗之工作，並分別於八
        十四年十一月二十八日及八十五年二月五日進行第一次、第二次之估驗工作
        ，並分別於估驗後在工程檢驗報告單之估驗意見欄內上填具「估驗結果與所
        附估驗明細表相符合，准予估驗」及「工程尺寸依合約書圖說相符，估驗數
        量如估驗明細表，准予估驗」等語，固不諱言，惟堅決否認有何公務員登載
        不實之犯行，辯稱第一次估驗時監工壬○○未提供設計圖，故不知游泳池之
        主體部分未按設計之方向施工，其比對工程施作之內容與估驗明細表上相符
        ，即簽註准予估驗之意見，而在第二次估驗時即發現主體工程方向與設計圖
        不同，原擬不准予估驗通過，惟當時之鄉長即本件被告戊○○向其表示，估
        驗只要看工程實作之數量是否相符，至於工程內容與設計圖是否符合，與估
        驗無關，並要求其速讓估驗通過，其認為有理由，且不願違背鄉長之意，乃
        依工程之實作數量簽註准予估驗之意見等語。經查，公訴意旨認被告丙○○
        涉有行使公務員登載不實文書之罪嫌，無非以被告丙○○於第二次估驗時明
        知富勤公司未按設計圖施工，仍准予估驗為其論據，惟查，所謂工程之估驗
        ，與工程之驗收不同，工程之估驗係為配合工程費之支付，通常均係於合約
        中訂定分期給付，為配合此一付款辦法中每期計價付款比例，而於工程進行
        中，按期由監工依工程實際進度填具工程估驗計價單、估驗明細表，送由主
        辦工程之機關辦理工程款核付，且估驗計價係按每期之實做工程數量及合約
        單價計算其金額，此參之行政院內政部於八十三年六月一日所以行政院台八
        十三內字第一九七０三號函所頒之各機關辦理公有建築物作業要點第三十二
        條第一款、第二款之規定可明，故辦理估驗之目的在比對施作工程之數量與
        估驗明細表所示是否相符，以便辦理該期之付款作業，以此而言，如工程確
        實有施作，其內容雖與原設計圖有所出入，是否仍得就工程實作數量予以辦
        理估驗，並非無討論之餘地，況依上開各機關辦理公有建築物作業要點第三
        十四條第一項亦規定「工程施工中應以不變更設計為原則，但實地情形與設
        計不符，不能完全按設計圖施工或為配合實際需要，工程項目數量必須變更
        或增減，應辦理變更設計時．．．．」，可知施工中之工程，如有必要仍得
        變理變更設計，並非僅得按原來之設計圖施工，復參之本件游泳池主體工程
        之施工，僅係方向作修正，大致上工程之內容並未變動，在此情形之下，被
        告丙○○審酌上開作業要點有關估驗及變更設計之規定，並參照上級長官之
        指示，而在檢驗報告之估驗意見欄內簽註上開准予估驗之意見，尚難認有何
        在職務上所掌之公文書上登載不實之可言，本件自難僅以被告丙○○明知游
        泳池主體工程之施工方向與原設計圖不同，仍准予辦理估驗，而逕認其係故
        意為登載不實之犯行；此外復查無其他積極證據足認被告有何公務員登載不
        實之犯行，依上開說明，自屬犯罪不能證明，應為無罪之諭知。
五、被告壬○○無罪部分：
  （一）按貪污治罪條例第六條第一項第四款、第五款己於九十年十一月七日修正公
        布為「對於主管或監督之事務，明知違背法令，直接或間接圖自己或其他私
        人不法利益，因而獲得利益者」、「對於非主管或監督之事務，明知違背法
        令，利用職權機會或身分圖自己或其他私人不法利益，他因而獲得利益者」
        ，依修正條文規定公務員圖利罪之成立須明知違背法令，且表現圖利行為因
        而獲得利益者始足當之。又依修正條文之說明，所謂違背法令之「法令」係
        指法律、法律授權之法規命令、職權命令、委辦規則等，對多數不特定人民
        就一般事項所作對外發生法律效果之規定，不包括行政機關的內部規定。而
        在事實上，立法理由中已明確說明將行政規則排除在外，行政機關基於行政
        裁量權認為有必要訂立共通準則而頒布者乃行政規則，如違反行政機關依據
        行政裁量權之需要所頒布之行政規則只有行政責任，而無刑事責任。又本件
        被告行為後，貪污治罪條例既已修正公布如前述，則依刑法第二條第一項前
        段規定從新從輕原則，自應適用新修正之法律論斷。
  （二）訊之被告壬○○對於在本件游泳池工程進行中擔任監工，惟堅決否認有何與
        被告戊○○、庚○○共同基於圖利富勤公司之犯行，辯稱本件游泳池工程雖
        然在動工後放樣時發現現地地形無法按原設計圖以南北方向施工，富勤公司
        即在鄉公所之指示下改以東西方向續行施工，惟事後確有完成變更設計之程
        序，且事實上本件工程之主體工程部分施作之項目並無更動，附屬工程部分
        亦僅小部分更改，惟仍採取「實做實算」之方式來計算工程款，故富勤公司
        並未因此而受有額外之利益，自無圖利富勤公司之情形等語。經查，本件大
        寮鄉公所游泳池興建工程，雖經大寮鄉公所雖未經變更設計之程序，即同意
        富勤公司將游泳池主體部分由原設計之南北方向改以東西方向施工，惟此部
        分既未違背法令，亦無使富勤公司或其他人因此而獲取利益，自無構成圖利
        罪之言，業據上述，此外復查無其他積極證據足認被告壬○○有何圖利之犯
        行，依上開說明，自屬犯罪不能證明，應為無罪之諭知。
據上論斷，應依刑事訴訟法第二百九十九條第一項前段、第三百零一條第一項，修正
前貪污治罪條例第二條、第四條第一項第三款、第九條第一項、第二項、第十六條、
第十七條，刑法第二條第一項前段、第十一條、第二十八條、第二百十六條、第二百
十三條、第五十五條，罰金罰鍰提高標準條例第一條前段、第二條，判決如主文。
中    華    民    國      九十一      年      五      月      九        日
                                  臺灣高雄地方法院刑事庭
                                      法  官  林俊寬
右正本證明與原本無異。
如不服本判決，應於判決送達後十日內，向本院提出上訴狀。
                                      書記官  林仕興
中    華    民    國      九十一      年      五      月      九        日
附錄本判決論罪法條
貪污治罪條例第四條
有左列行為之一者，處無期徒刑或十年以上有期徒刑，得併科新臺幣三百萬元以下罰
金：
一、竊取或侵占公用或公有器材、財物者。
二、藉勢或藉端勒索、勒徵、強占或強募財物者。
三、建築或經辦公用工程或購辦公用器材、物品，浮報價額、數量、收取回扣或有其
    他舞弊情事者。
四、以公用運輸工具裝運違禁物品或漏稅物品者。
五、對於違背職務之行為，要求期約或收受賄賂或其他不正利益者。
前項第一款至第四款之未遂犯罰之。
刑法第二一三條
公務員明知為不實之事項，而登載於職務上所掌之公文書，足以損害於公眾或他人者
，處一年以上七年以下有期徒刑。
刑法第二一六條
行使第二百十條至第二百十五條之文書者，依偽造、變造文書或登載不實事項或使登
載不實事項之規定處斷。
